【裁判字號】    97,易,1783
【裁判日期】    980121
【裁判案由】    詐欺
【裁判全文】
臺灣臺南地方法院刑事判決              97年度易字第1783號
公  訴  人  臺灣臺南地方法院檢察署檢察官
被      告  乙○○
上列被告因詐欺案件，經檢察官提起公訴（97年度偵字第9732號
），本院判決如下：
    主  文
乙○○幫助意圖為自己不法之所有，以詐術使人將本人之物交付
，處有期徒刑伍月，如易科罰金，以銀元參佰元即新臺幣玖佰元
折算壹日。減為有期徒刑貳月又拾伍日，如易科罰金，以銀元參
佰元即新臺幣玖佰元折算壹日。
    事  實
一、乙○○預見一般人無故取得他人金融機構帳戶使用，常與財
    產犯罪密切相關，可能係將該帳戶作為詐騙他人使用，竟仍
    基於即令他人持以實施詐欺犯罪亦無違反其本意之幫助犯意
    ，於民國91年7月4日至8 月13日間某日，在不詳地點，將其
    所申辦臺灣郵政股份有限公司臺南成功路郵局（下稱臺南成
    功路郵局）帳號0000000-0000000 號帳戶（下稱上開帳戶）
    之存摺、印章、提款卡及密碼等資料，提供予某真實姓名年
    籍不詳之人使用，以作為詐騙不特定人時供被害人匯款之人
    頭帳戶。前開不詳之人或所屬詐欺集團成員取得上開帳戶存
    摺、提款卡及密碼等物品、資料後，即意圖為自己不法之所
    有，於91年8 月13日，以電話向丁○○佯稱中獎，如要領獎
    須先匯款至指定之帳戶，致丁○○因而陷於錯誤，旋於當日
    前往臺北市士林區○○○路252 號士林芝山郵局，將新臺幣
    （下同）10萬元存入乙○○所開立之上開帳戶內。嗣丁○○
    發覺有異而報警處理，始循線查悉上情。
二、案經高雄縣刑警大隊移送臺灣桃園地方法院檢察署呈請臺灣
    高等法院檢察署檢察長令轉臺灣臺南地方法院檢察署檢察官
    偵查起訴。
    理  由
一、證據能力方面
  (一)按被告以外之人於審判外之言詞或書面陳述，除法律有規定
    者外，不得做為證據，刑事訴訟法第159 條定有明文。復按
    被告以外之人於審判外之陳述，雖不符同法第159條之1至同
    法第159條之4之規定，而經當事人於審判程序同意做為證據
    ，法院審酌該言詞陳述或書面陳述做成時之情況，認為適當
    者，亦得為證據。當事人、代理人或辯護人於法院調查證據
    時，知有第159條第1項不得為證據之情形，而未於言詞辯論
    終結前聲明異議者，視為有前項之同意，同法第159條之5規
    定甚明。查被告於本院行準備程序及審理時，就證人丁○○
    於警詢言詞陳述之證據能力，並未表示爭執，本院審酌上開
    證據於陳述做成時之情況，核無違法及不當之瑕疵，客觀上
    亦無不可信之處，以之為證據，應認為適當。
  (二)另按未經合法調查之證據，不得作為判斷之依據，又卷宗內
    之筆錄及其他文書可為證據者，審判長應向當事人、代理人
    、辯護人或輔佐人宣讀或告以要旨，刑事訴訟法第155條第2
    項、第165條第1項定有明文。查本件被告於臺南成功路郵局
    上開帳戶之客戶歷史交易清單1 份、臺灣郵政股份有限公司
    臺南郵局南營字第0971200960號函檢附之變更帳戶事項申請
    書影本暨被害人郵政國內匯款單各1 紙，均經本院於審判期
    日踐行上開法定調查方法及程序，使當事人於瞭解該等證據
    意涵後，表示意見，而為充分之辯論，堪認有證據能力。
二、訊據被告乙○○矢口否認有何幫助詐欺取財之犯行，辯稱：
    前開帳戶雖係他所開立，但是已遺失，當時他還是遊民的期
    間包括身分證都遺失，當時他經商失敗，與家人吵架，出來
    時都將東西帶在身上，因為當時連身分證都不在了，所以沒
    有去辦理掛失過。他是90年底被岳父趕出去的，大約是在91
    年農曆過年完一段時間遺失的，正確日期他不曉得云云。經
    查：
  (一)被害人丁○○於上開時、地，遭詐騙集團成員以「假中獎、
    真詐財」電話詐騙之方式為餌，致其陷於錯誤，而將款項匯
    至被告上開郵局帳戶，因而受有損害等情，業據被害人於警
    詢時指證綦詳（見97年度偵字第10177 號卷第5、6頁），並
    有被害人提供之郵政國內匯款單及被告上開帳戶客戶歷史交
    易清單各1紙附卷可稽（見96年度偵字第10177號卷第7、9頁
    ），足證被害人遭詐騙而有匯款至被告上開帳戶之事實，應
    甚明確，堪以認定。
  (二)被告雖以上開帳戶存摺、金融卡連同密碼均遺失等語置辯，
    惟查：
    1.被告於警詢時就存摺等物於何地點遺失，先供稱：他未將
      上開郵局帳戶出售，91年間他為遊民，居無定所，睡在臺
      南市中山公園，並在該公園遺失存摺、提款卡、印章、身
      分證及公司相關文件（見97年度核交字第3115號卷第3、4
      頁，96年度偵字第10177 號卷第21頁）。嗣改稱：「（帳
      戶遺失你懷疑是阿國拿去，可有證明？）沒有。因為當時
      只有我跟他住破屋裡，我的東西都放在破屋我的床底」（
      見97年度核交字第3115號卷第28頁）。於本院審理時又改
      稱：「（你在哪個公園遺失的？）臨安路4 段及公園南路
      的大叉路，那裡有一個民進黨的什麼後援會，有一個很大
      的大樓，旁邊有一個公園，不是這個公園就是兵工廠」、
      「（你的物品究竟在哪個公園遺失？）我忘記了，我記得
      都有一個員警去臨檢，我有去找警員，但是警員已經不在
      該派出所」（見本院卷第36頁）。被告就前開帳戶存摺及
      金融卡係於何處遺失乙節，其供詞前後不一，其所有上開
      存摺、金融卡是否遺失，顯然可疑。
    2.證人即被告之友人甲○○雖到場結證：被告沒有家，都睡
      在公園。被告曾對他說東西不見了，故他曾與被告到水萍
      塭公園及海安路4 段靠近花園夜市的公園尋找云云（本院
      卷第30、33頁）。惟又證稱被告當時未曾向他表示遺失何
      物（見本院卷第31頁），衡情，證人既未能知悉被告遺失
      之物，如何協助被告尋找？是證人甲○○證述情節有違常
      情。況依證人甲○○之前開證述，亦無法認定被告確有遺
      失前開帳戶資料之事實。且參諸證人證述其偕同被告尋找
      遺失物之地點與被告上開供陳遺失存摺等物之地點無一合
      致，尚難據其供述作為有利被告之認定。
    3.依卷附前開帳戶資料、客戶歷史交易清單（96年度偵字第
      10177 號卷第8、9頁）及臺南郵局函附變更帳戶事項申請
      書（97年度核交字第3115號卷第20、21頁）所示，被告前
      開帳戶係於89年11月14日開戶，其後於91年7月4日臨櫃辦
      理掛失補副，並於同年月11日核發卡片。被告當時既已係
      遊民，何需大費周章臨櫃辦理補發存摺及核發卡片使用？
    4.本件被害人遭詐騙而匯至被告前開帳戶內之10萬元，於同
      日即被以跨行卡片提款方式提領一空，有卷附客戶歷史交
      易清單在卷足憑（96年度偵字第10177號卷第9頁）。顯見
      詐騙行為人已知悉前開帳戶之提款密碼。雖被告於本院辯
      稱他是將密碼寫在帳戶存摺後面（97年11月18日準備程序
      筆錄）。惟被告同時供稱他是用家中電話號碼數字來設定
      密碼（同上準備程序筆錄），而本件前開帳戶密碼亦確為
      被告家中電話號碼數字，有卷附開戶年籍資料之電話號碼
      欄（96年度偵字第10177號卷第9頁）及變更帳戶事項申請
      書更換密碼欄（97年度核交字第3115號卷第21頁）可稽。
      且被告在事隔多年後，於97年5 月27日檢察官訊問時，亦
      可當庭說出正確之密碼（96年度偵字第10177 號卷第21頁
      ）。既係以自己家中電話數字作為密碼，即不易忘記，被
      告並無將前開密碼寫在存摺之必要。況被告於偵查中亦供
      稱他密碼不會寫在提款卡上（同上卷第20、21頁）。苟非
      出於被告主動告知，取得前開帳戶資料之人當無從知悉前
      開帳戶密碼而使用提款卡提款。
          再者，被告所有之上開帳戶，自91年7月4日申請金融
      卡及辦理語音系統之後，該帳戶遂接連有多次操作語音密
      碼功能，甚至有於同年7月22日以無摺存款存入1,000元，
      立刻又以現金提出後，並變更語音密碼，此有被告上開帳
      戶客戶歷史交易清單在卷足憑（見96年度偵字第10177 號
      卷第9 頁）。被告於本院雖另辯稱他是怕忘記密碼，後來
      他用語音密碼只是確認密碼而已（98年1月8日審判筆錄）
      。惟其既先辯稱密碼都已寫在存摺上了，為何還需確認？
      雖被告又辯稱因為他是用鉛筆寫密碼，怕會被擦掉（同上
      筆錄）。然而，既然只是「怕被擦掉」，表示密碼尚存在
      ，只需妥善保管密碼即可，何需密集確認？被告當時既為
      遊民，並無使用前開帳戶之必要，何以如此頻繁變更語音
      密碼，顯與常情有違。足認被告上開帳戶之存摺、金融卡
      及密碼應於91年7月4日後之某日，由被告於不詳地點，交
      付予不詳人使用，並告知提款密碼。且取得帳戶之人於詐
      欺取財時，對於被告不會將帳戶、金融卡掛失止付致其無
      法取得詐得之金錢乙節亦有相當之確信。
    5.金融帳戶申請語音系統之作用，係為方便存戶以線上匯款
      或無摺提、存款之用。被告於偵查中就申請上開帳戶語音
      系統之目的，先供稱他不知道有申請；又改稱是工作薪資
      轉帳之需要等語（見97年度核交字第3115號卷第24、25頁
      ），是被告就其是否申請語音系統之供述已有出入。再檢
      察官問被告語音系統如何使用時，被告竟供稱「我不知道
      」；經檢察官再問被告既不知道如何用，為何申請？被告
      竟供稱「我不知道什麼是語音，但是我有去申請」（同上
      卷第25頁）。帳戶語音密碼系統可供作詐騙集團成員即「
      車手」以鍵入語音密碼之方式，方便提領人頭帳戶內之詐
      騙所得款項。被告當時既為遊民，並無使用前開帳戶之必
      要，更不可能使用到語音系統。綜觀上情，足認被告係經
      詐騙集團成員之指示，申請語音系統功能。
  (三)按金融機構接受客戶申請一般存款帳戶之現況，絕大多數不
    須任何條件，亦無須任何費用，任何人均可辦理金融帳戶存
    摺使用，如無特殊理由，實無借用他人帳戶使用之必要。而
    金融存摺、密碼事關存款人個人財產權益之保障，倘有不明
    之金錢來源，甚而攸關個人法律上之責任，其專有性甚高，
    除非本人、與本人具有信賴關係或其他特殊原因，難認有何
    流通使用之可能，一般人均有妥為保管防阻他人任意使用之
    認識。縱使特殊情況偶有交付他人使用之需，亦必然深入瞭
    解用途及合理性後，再行提供以使用，方符常情。且金融帳
    戶如落入不明人士手中，極易被利用為與財產有關之犯罪工
    具，此為一般人依其生活認知所易於體察之常識，一般人本
    於一般認知能力即可對此有所警覺。本件被告於行為時為30
    歲之成年男子，且有經營生意之經驗，顯非無知識及社會經
    驗之人，就提供帳戶與不認識之人使用，將供他人作為詐欺
    犯罪之工具，而有幫助他人犯罪之可能，當非全然無可預見
    。是被告可預見金融帳戶存摺提供他人使用，有幫助他人實
    施詐欺犯罪之風險，仍執意將上開帳戶提供予詐騙集團使用
    ，被告顯有縱容他人以其金融帳戶實施詐欺犯罪亦不違背其
    本意之幫助故意，要無疑問。
        綜上所述，被告前開所辯尚不足採，本案事證明確，被
    告犯行，洵堪認定，應依法論科。
三、論罪科刑部分
  (一)按刑法上之幫助犯，係對於犯罪與正犯有共同之認識，而以
    幫助之意思，對於正犯資以助力，而未參與實施犯罪之行為
    者而言（最高法院88年度臺上字第1270號判決意旨參照）。
    查本件詐欺之行為人，意圖為自己不法之所有，蒐集他人金
    融機構帳戶，並以電話佯稱被害人中獎須先匯款至上開帳戶
    為由，致被害人陷於錯誤，而依其指示將款項匯入指定帳戶
    ，詐騙被害人匯款得逞，其所為係犯刑法第339條第1項之詐
    欺取財罪。本件被告基於幫助之犯意，提供其上開帳戶之存
    摺、提款卡及提款密碼等物予上開詐欺行為人使用，是核被
    告所為，係犯刑法第30條第1項前段、同法第339條第1 項之
    幫助詐欺取財罪，爰依同法第30 條第2項之規定，按正犯之
    刑度，減輕其刑。本院審酌被告交付帳戶存摺、提款卡及提
    款密碼等物供他人作為不法目的使用，影響社會金融交易秩
    序及助長詐欺活動之發生，並因此增加被害人事後向幕後詐
    欺集團行為人追償及刑事犯罪偵查之困難。又其犯後猶飾詞
    卸責否認犯行，犯後態度不佳暨被告之智識程度、生活狀況
    等一切情狀，量處如主文所示之刑，併諭知易科罰金之折算
    標準，以示懲儆。末按，被告所為合於中華民國九十六年罪
    犯減刑條例之減刑條件，應依該條例第2條第1項第3款、第7
    條、第9 條規定減其宣告刑二分之一，併適用修正前刑法第
    41條第1項、刪除前罰金罰鍰提高標準條例第2條規定，諭知
    易科罰金之折算標準。
  (二)被告行為後，刑法業於94年2月2日修正公布，95年7月1日起
    施行。按行為後法律有變更者，適用行為時之法律，但行為
    後之法律有利於行為人者，適用最有利於行為人之法律，修
    正後刑法第2條第1項定有明文。此條規定係規範行為後法律
    變更所生新舊法律比較適用之準據法，本身尚無新舊法比較
    之問題，於新法施行後，應一律適用新法第2條第1項之規定
    ，為「從舊從輕」之比較。而本次法律變更，比較時應就罪
    刑有關之共犯、未遂犯、想像競合犯、牽連犯、連續犯、結
    合犯，以及累犯加重、自首減輕暨其他法定加減原因（如身
    分加減）與加減例等一切情形，綜其全部罪刑之結果而為比
    較（最高法院95年5月23日95年度第8次刑事庭會議決議參照
    ）。茲就本件新舊法比較結果說明如下：
    1.第339條第1項之詐欺取財罪，其法定本刑中關於得併科罰
      金刑最低額部分，依修正後刑法第33條第5 款規定為「罰
      金：新臺幣一千元以上，以百元計算之」，較舊法所定罰
      金最低額為「銀元一元以上」為重，經比較新舊法之結果
      ，自以修正前刑法較有利於被告。
    2.被告於行為後，除刑法第41條易科罰金之折算標準於94年
      2月2日修正公布外，罰金罰鍰提高標準條例亦於95年5 月
      17日經總統公布修正，刪除罰金罰鍰提高標準條例第2 條
      關於易刑處分折算標準之規定，並均自95年7月1日起施行
      。依被告行為時之刑法第41條第1 項前段、罰金罰鍰提高
      標準條例第2條規定，係以銀元100元、200元或300元，即
      新臺幣300元、600元或900元折算1日；而依修正後刑法第
      41條第1 項前段規定，則係以新臺幣1,000元、2,000元或
      3,000元折算1日，經比較修正前、後關於易科罰金折算標
      準之刑罰法律，適用修正前之規定即修正前刑法第41條第
      1項前段、刪除前罰金罰鍰提高標準條例第2條規定，自較
      有利於被告。
    3.現行刑法第2條第1項明文規定：「行為後法律有變更者，
      適用行為時之法律。但行為後之法律有利於行為人者，適
      用最有利於行為人之法律。」惟此「法律變更」與法律修
      正之概念有別；所謂法律變更應係指因法律修正而「刑罰
      」有實質之更異而言（如修正後新舊法法定本刑輕重變更
      或犯罪構成要件寬嚴不同），始有依上開規定為準據法而
      比較適用新法或舊法之問題。如新舊法處罰之輕重仍然相
      同（例如僅形式上修正法律用語或條次移列），並無有利
      或不利之情形，即無適用上開規定為比較之餘地，自應依
      一般法律適用之原則，適用現行、有效之裁判時法論處（
      最高法院95年度台上字第6159號判決參照）。關於刑法第
      30條幫助犯之規定，僅形式上修正法律用語使之較為明確
      ，並未因法律修正而使沒收範圍有實質之變更，即無適用
      上開規定為比較之餘地，自應依一般法律適用之原則，適
      用修正後之刑法第30條之規定。
    4.修正前刑法第68條規定：「拘役或罰金加減者，僅加減其
      最高度」。嗣修正後刑法將罰金最低額提高為新臺幣1,00
      0 元，當不致因加減其最低度，而產生不滿1 元之零數，
      允宜與有期徒刑相同，許其最高度及最低度同加減之，因
      而併入修正後刑法第67條規定：「有期徒刑或罰金加減者
      ，其最高度及最低度同加減之」。因此，比較新舊法結果
      ，當以僅加重最高度罰金刑較有利於行為人，依刑法第2
      條第1項前段規定，自應適用修正前刑法第68條規定。
    5.按增訂之刑法施行法第1條之1規定：「中華民國九十四年
      一月七日刑法修正施行後，刑法分則編所定罰金之貨幣單
      位為新臺幣（第1 項）。九十四年一月七日刑法修正時，
      刑法分則編未修正之條文定有罰金者，自九十四年一月七
      日刑法修正施行後，就其所定數額提高為三十倍。但七十
      二年六月二十六日至九十四年一月七日新增或修正之條文
      ，就其所定數額提高為三倍（第2 項）」。依增訂之刑法
      施行法第1條之1第2項與罰金罰鍰提高標準條例第1條，兩
      者適用結果，就罰金法定刑提高之「刑罰權規範內容」並
      無利或不利之變更，自無刑法第2條第1項比較新舊法之適
      用，應逕行適用現行有效之刑法施行法第1條之1規定。
據上論斷，應依刑事訴訟法第299條第1項前段，刑法第2條第1項
前段、第339條第1項、第30條，刑法修正前第41條第1項前段，
刑法施行法第1條之1第1項、第2項前段，刪除前罰金罰鍰提高標
準條例第2條，現行法規所定貨幣單位折算新臺幣條例第2條，中
華民國九十六年罪犯減刑條例第2條第1項第3款、第7條、第9 條
，判決如主文。
本案經檢察官丙○○到庭執行職務。
中    華    民    國    98    年    1     月    21    日
                    刑事第三庭  審判長法  官  鄭文祺
                                      法  官  陳振謙
                                      法  官  陳欽賢
以上正本證明與原本無異。
如不服本判決，應於收受本判決後10日內，向本院提出上訴書狀
，並應敘述具體理由。其未敘述上訴理由者，應於上訴期間屆滿
後20日內向本院補提理由書狀（均須按他造當事人之人數附繕本
）「切勿逕送上級法院」。
                                      書記官  張宜柔
中    華    民    國    98    年    1     月    21    日
本件論罪科刑法條：
刑法第三百三十九條第一項
意圖為自己或第三人不法之所有，以詐術使人將本人或第三人之
物交付者，處五年以下有期徒刑、拘役或科或併科一千元以下罰
金。


司法院資訊處製作；財團法人民間司法改革基金會備份。
